臺灣高等法院高雄分院民事判決　　　　　93年度重上字第64號
上　訴　人　戊○○
訴訟代理人　丁○○
　　　　　　鄧國璽律師
上　訴　人　乙○○
　　　　　　丙○○
上二人共同
訴訟代理人　鄧國璽律師
被　上訴人　甲○○
訴訟代理人　鄭曉東律師
　　　　　　魏緒孟律師
上列當事人間拆屋還地事件，上訴人對於中華民國93年6月30日
臺灣高雄地方法院92年度訴字第2022號第一審判決提起上訴，
本院於民國94年3月2日言詞辯論終結，判決如下：
    主  文
上訴駁回。
第二審訴訟費用由上訴人戊○○負擔三分之二，上訴人乙○○負
擔六分之一，餘由上訴人丙○○負擔。
　　事實及理由
一、被上訴人主張，坐落高雄市○○區○○段1492地號土地（面
    積255 平方公尺、下稱系爭土地），為伊與訴外人阮仲垠所
    共有，伊應有部分為三分之一，阮仲垠應有部分為三分之二
    ，上訴人戊○○、乙○○、丙○○無合法使用之權源，戊○
    ○所有之房屋（門牌：高雄市苓雅區○○○路152-8 號，下
    稱Ａ屋、門牌：高雄市苓雅區○○○路152-2 號，下稱Ｂ屋
    ）卻擅自占用系爭土地如附圖 (即原判決附圖）所示Ａ、Ｂ
    部分土地，而乙○○、丙○○所有之房屋（門牌：高雄市苓
    雅區○○○路152-1 號，下稱Ｃ屋）則擅自占用系爭土地如
    附圖所示Ｃ部分土地（占有使用面積及房屋門牌號碼詳如附
    表（即原判決附表所示）等語。伊為全體共有人之利益，本
    於所有物返還請求權之法律關係，請求上訴人等拆除上開Ａ
    、Ｂ、Ｃ地，返還系爭土地予被上訴人及全體共有人，經原
    審判決其勝訴，上訴人提起上訴，被上訴人於本審答辯聲明
    ：
    (一)上訴駁回(二)上訴費用由上訴人負擔。
二、上訴人則以，系爭土地由案外人呂黃阿秀、陳黃芳娟及孫黃
    麗玉因繼承各取得應有部分三分之一之所有權，後由被上訴
    人於68年8 月27日向陳黃芳娟買受其對系爭土地之應有部分
    ，案外人林義雄、阮仲垠於69年5 月8 日分別向呂黃阿秀、
    孫黃麗玉買受其應有部分，而Ａ、Ｂ二屋係上訴人戊○○於
    64、65年間向己○○及陳蔡玉蘭買受，阮仲垠再於77年2 月
    23日向林義雄買受其應有部分，上訴人乙○○、丙○○約於
    同時向簡進興買受Ｃ屋，上訴人等3 人於買受該3 棟房屋後
    ，自66年起即按期以提存方式向呂黃阿秀等3 人繳納租金，
    上訴人與呂黃阿秀等3 人間確有不定期間租賃關係，此有原
    審卷附之提存書可證，被上訴人亦曾領取上訴人提存之提存
    金及寄給被上訴人及其他共有人之郵政匯票，被上訴人及其
    他共有人依民法第425 條第1 項之規定，當承繼該不定期租
    賃契約，另退一步言，系爭房屋第一手所有人與原土地所有
    權人黃天賜間亦有使用借貸關係，故上訴人亦非無權占有等
    語資為抗辯，並於本審上訴聲明：(一)原判決廢棄(二)被上訴人
    在第一審之訴駁回(三)第一、二審訴訟費用均由被上訴人負擔
    。
三、被上訴人主張，系爭土地為其與阮仲垠所共有，其應有部分
    為三分之一，阮仲垠應有部分則為三分之二，而上訴人戊○
    ○所有之Ａ、Ｂ屋占用系爭土地Ａ、Ｂ部分，乙○○及丙○
    ○所有之Ｃ屋則占用系爭土地Ｃ部分，占用面積及房屋門牌
    號碼如附表所示等情，業據其提出土地登記謄本為證，且為
    上訴人所不否認，並經原審會同地政人員至現場勘驗測量屬
    實，有勘驗筆錄、複丈成果圖各1 份及現場照片11張在卷可
    稽，則被上訴人此部分之主張自堪信為真實。再上訴人主張
    ，被上訴人係於68年8 月27日向訴外人陳黃芳娟買受系爭土
    地，取得應有部分三分之一之所有權，而訴外人林義雄、阮
    仲垠則於69年5 月8 日分別向訴外人呂黃阿秀、孫黃麗玉買
    受，而各取得系爭土地應有部分三分之一之所有權，後阮仲
    垠再於77年2 月23日受讓林義雄之應有部分，而戊○○所有
    之Ａ、Ｂ屋及丙○○、乙○○共有之Ｃ屋，均係於64、65年
    間向前手己○○、陳蔡玉蘭、簡進興買受而取得所有權等情
    ，亦據上訴人提出房屋稅籍資料暨門牌證明書3 份、建物買
    賣契約書2 份及和解書1 份為證，且為被上訴人所不爭執，
    再佐以被上訴人所提出之土地登記謄本資料核與上訴人此部
    分主張相符，則上訴人此部分主張亦應堪信為真實。
四、被上訴人主張上訴人為無權占用系爭土地等情，上訴人則以
    前揭情為辯，茲分述如後：
  (一)經查證人呂黃阿秀（民國21年生）證稱：
    「（那些房子是否你們蓋的？）不是，那房子是他們占有我
    們的土地自己蓋的」「（你父親是否在系爭土地上蓋房子賣
    給別人？）我父親（黃天賜）沒有在土地上蓋房子」，「我
    們要賣土地之前有問他們要買否，有部分的人有買，但他們
    的部分不買（指上訴人等），所以我才賣給阮外科的」，「
    我們沒有收他們的租金，他們要付我們的錢，都不夠我們繳
    地價稅，他們去法院提存，法院叫我們去領，那些錢都是他
    們隨便付的錢，我們也沒有租他們」「他們要去提存的時候
    ，並沒有直接來說要付租金給我們，我也不知道他們要去法
    院提存」等語（見本院卷第130 至135 頁），另本院於93
    年12月9 日勘驗現場時，上訴人丙○○之母、乙○○之妻周
    鄭來有陳稱：「（租金方面你是如何算的？）我買了152 ─
    1 號平房，因為當時我是在高雄縣政府財政局服務，我有問
    稅捐處的人員，這要繳租金，所以我大約計算後，自行將錢
    寄去的，租金是大約計算的」等語（見本院卷第169 頁），
    另依上訴人戊○○所提出之提存書（見一審卷第46頁至54頁
    ）均記載「被拒收依法提存」等語，另依證人己○○在原審
    證稱，伊只有買房子，並沒有土地之使用權利，且伊亦未向
    陳黃芳娟及呂黃阿秀承租坐落苓洲段1492號土地等語（見一
    審卷第22 1頁），是可見系爭房屋係他人占用系爭土地所蓋
    用，上訴人前手之一己○○購得房屋後，亦未與土地所有人
    成立租賃關係，上訴人等購得系爭建物後，亦未與當時之土
    地所有人呂黃阿秀等三人達成租賃之合意，即依自己之意思
    及自行計算之金額欲給付其所謂之租金遭拒絕，乃以寄匯票
    或向法院提存之方式給付其等所自稱之「租金」，從而自難
    認上訴人與原土地所有權人呂黃阿秀等人成立不定期租賃關
    係。
  (二)上訴人另抗辯稱，其等向法院提存租金，亦可解為係不定期
    租賃之要約，而呂黃阿秀、陳黃芳娟等人向法院領取提存金
    額，即應認係默示之出租承諾云云，查經原審向該院提存所
    查詢結果，其中66年存字第1254、1326、1922、1923號、67
    年存字第2700號、68年存字第675 號、894 號所提存之金錢
    ，確已由陳黃芳娟等人所領取，此有查詢簡達表7 份在卷可
    憑，惟提存為清償債務之方法之，當事人間須先有租賃關係
    存在，出租人取回承租人所提存之租金，方會發生清償債務
    之效力，若當事人雙方本無租賃契約存在，縱當事人之一方
    以提存租金之名義向法院提存金額，而另一方亦向法院領取
    提存金，仍不生清償債務之效果，充其量只會發生是否涉及
    不當得利之問題，況如上所述，呂黃阿秀等人與上訴人並未
    合意成立租賃關係，上訴人自行要付租金給呂黃阿秀等人，
    遭拒收，乃以提存或匯款方式給付，查此種情形，原地主呂
    黃阿秀等人，本可對上訴人主張相當於租金之損害賠償金，
    是尚難以其等曾向法院領取提存金或收受匯票，即認原地主
    呂黃阿秀等人已默示允諾與上訴人成立租賃關係。
  (三)證人己○○雖另證稱，房子是地主黃天賜蓋的，伊在附近做
    生意稍微知道這些事情云云，惟查，此為證人呂黃阿秀所否
    認，且呂黃阿秀為黃天賜之女，較了解其家內部事務，又呂
    黃阿秀等人早已出售系爭土地，自無偏頗之虞，而證人己○
    ○係在民國64年將152-2 號房屋售予戊○○，而其自稱住了
    4 、5 年後才賣給戊○○，可見其約在民國60年左右向其前
    手購買該屋，據該屋建造年代（日據時代）已遠，顯見其所
    稱伊在附近做生意而稍微知道系爭建物為黃天賜所蓋一節係
    聽聞而來，已難採取，且其售屋給戊○○，遭被上訴人請求
    拆屋還地，為免遭戊○○責怪，其證詞亦較會有偏頗戊○○
    之情事，是其此部分證詞，自難採取。
  (四)又，依上訴人所提出之提存書（提存物受取人為甲○○部分
    ）及存證信函，均可見其等提存該等金錢係因遭被上訴人拒
    收，且如前所述，其等所謂租金並非與被上訴人約定而來，
    縱被上訴人曾向法院取回其中之7,200 元之提存金（原審法
    院83年取字第3002號）及曾收受上訴人所寄交之匯票而未退
    回（被上訴人不曾兌領該匯票，此有其於本院提出之該匯票
    經本院核閱後發回可憑），惟如前所述，兩造既無租賃關係
    存在，被上訴人本可視做相當於租金之損害賠償金性質，尚
    難以此認被上訴人默示同意將系爭土地出租予上訴人。
  (五)又本件上訴人占有使用系爭土地，依上述呂黃阿秀之證言，
    可見系爭房屋之第一手所有人建屋並未經原土地所有人黃天
    賜之同意，又，縱經黃天賜同意，使用借貸係債權行為，仍
    不得對抗嗣後因買賣而取得土地所有權之被上訴人，因此，
    上訴人亦不得以第一手占有人與黃天賜間有使用借貸關係而
    主張係屬有權占有。
五、按所有人對於無權占有或侵奪其所有物者，得請求返還之。
    對於妨害其所有權者，得請求除去之。有妨害其所有權之虞
    者，得請求防止之，次按各共有人對於第三人，得就共有物
    之全部為本於所有權之請求，但回復共有物之請求，僅得為
    共有人全體之利益為之，民法第767 條、第821 條分別定有
    明文。本件上訴人無正當權源占用被上訴人所有系爭土地之
    Ａ、Ｂ、Ｃ部分，已如前述；從而，被上訴人依民法767 條
    及第821 條規定，請求戊○○將所占用系爭土地A 部分面積
    25 平 方公尺、Ｂ部分面積28平方公尺之地上物拆除，及請
    求乙○○、丙○○將所占用系爭土地Ｃ部分面積26平方公尺
    之地上物拆除，並將土地返還予被上訴人及全體共有人，為
    有理由，原審予以准許，並無不當，上訴意旨求予廢棄改判
    ，為無理由，應予駁回。
六、據上論結，本件上訴為無理由，依民事訴訟法第449 條第1
    項、第78條、第85條第1項但書，判決如主文。
中　　華　　民　　國　　94　　年　　3 　　月　　16　　日
                            民事第五庭
                                審判長法官  蔡明宛
                                法      官  曾錦昌
                                法      官  黃科瑜
以上正本證明與原本無異。
如對本判決上訴，須於判決送達後20日內向本院提出上訴狀，未
表明上訴理由者，應於上訴後20日內向本院提出理由書（均須按
他造當事人之人數附繕本）。上訴時應提出委任律師或具有律師
資格之人之委任狀，並依附註條文規定辦理。
中　　華　　民　　國　　94　　年　　3 　　月　　18　　日
                                書  記  官  施耀程
附註：
民事訴訟法第466條之1 ：
對於第二審判決上訴，上訴人應委任律師為訴訟代理人，但上訴
人或其法定代理人具有律師資格者，不在此限。
上訴人之配偶、三親等內之血親、二親等內之姻親，或上訴人為
法人、中央或地方機關時，其所屬專任人員具有律師資格並經法
院認為適當者，亦得為第三審訴訟代理人。第1 項但書及第2 項
情形，應於提起上訴或委任時釋明之。
                                                     AKH
附表：
┌──┬───┬────────┬──────────────┬──────┐
│編號│占有人│占用系爭土地部分│房屋門牌號碼                │占用面積(㎡)│
├──┼───┼────────┼──────────────┼──────┤
│A屋 │戊○○│如附圖所示A部分 │高雄市苓雅區○○○路152-8號 │     25     │
├──┼───┼────────┼──────────────┼──────┤
│B屋 │戊○○│如附圖所示B部分 │高雄市苓雅區○○○路152-2號 │     28     │
├──┼───┼────────┼──────────────┼──────┤
│C屋 │乙○○│如附圖所示C部分 │高雄市苓雅區○○○路152-1號 │     26     │
│    │丙○○│                │                            │            │
└──┴───┴────────┴──────────────┴──────┘
